---
title: "Finance Quantitative"
subtitle: |
  | Valorisation d'un produit structuré
  | de type "shark"
author: Le groupe de travail 
date: "Version: `r format(Sys.Date(), '%d %b %Y')`"
output:
  pdf_document:
    keep_tex: false
    fig_caption: yes
    latex_engine: pdflatex
    extra_dependencies: ["float"]
geometry: margin=1in

header-includes:
  - \usepackage[utf8]{inputenc}
  - \usepackage{float}
  - \floatplacement{figure}{H}
  - \usepackage{amsmath}
  - \usepackage{amsfonts}
  - \usepackage{amssymb}
  - \usepackage[utf8]{inputenc}
  - \usepackage[cyr]{aeguill}
---

```{r setup, include=FALSE}
knitr::opts_chunk$set(echo = FALSE)
knitr::opts_chunk$set(fig.pos = "h", out.extra = "")
```

```{r load-libraries, include=TRUE, echo=TRUE, message=FALSE, warning=FALSE}
library(fOptions)

```

 
# Le produit "Shark"

On se propose de valoriser un produit structuré de type "Shark", décrit dans la note d'information "EMTN Shark Eurostoxx50 Janvier 2016".

A maturité (3 ans) l'acheteur recevra le remboursement suivant, fonction de la valeur de l'indice sous-jacent $S_t$:

\begin{itemize}
\item Si $S_t>125$ le client reçoit 105.
\item Si $100 \leq S_t \leq 125$, le client reçoit $S_t$.
\item Si $S_t < 100$, le client reçoit 100.
\end{itemize}

# Questions

L'objectif de ce travail est de déterminer la valeur de ce produit structuré.

## Valorisation analytique

Déterminer un portefeuille composé de call Européen et d'options digitales qui
reproduit le payoff du produit structuré.

Valoriser ce portefeuille avec les données de marché ci-dessous.

```{r, echo=TRUE}
S.0 <- 100
r <- 0.02
div <- 0.03
TTM <- 3
sigma <- 0.2
```


## Valorisation par arbre binomial

- Ecrire une fonction qui calcule le payoff du produit structuré à maturité.
- A titre de vérification, vous pouvez calculer le prix d'un call Européen à
l'aide de l'arbre et avec une formule analytique.
- Utiliser cette fonction pour valoriser le produit structuré dans un arbre binomial, avec les mêmes données de marché que plus haut. Comparez les résultats.


## Shark Américain

On se propose de modifier le produit structuré pour qu'il puisse être 
exercé à tout moment à partir de la fin de la deuxième année.
On souhaite que la valeur actualisée du produit reste le même que dans le cas initial.
Pour cela, on envisage d'ajouter une clause à la formule de valeur d'exercise.
Si $S_t < K_{\textrm{min}}$, alors la valeur d'éxercise est $S_t$, c'est à dire que le capital n'est plus garanti en cas de forte baisse de l' indice.

Déterminer la valeur de $K_{\textrm{min}}$, en utilisant un arbre binomial (plus facile), ou la méthode "LS Monte Carlo" (plus difficile... points de bonus!).

1. Construire une fonction pour calculer le prix d'un payoff quelconque, exercise Américain, dans un arbre binomial.

2. Etudier l'article de Longstaff et Schwartz et implémenter la méthode "LSM"
pour valoriser le "shark" Américain.

Comparez les résultats.

